【裁判字號】    94,簡上,59
【裁判日期】    951130
【裁判案由】    交還土地
【裁判全文】
臺灣嘉義地方法院民事判決  94年度簡上字第59號
上  訴  人  甲○○
訴訟代理人  陳昭峰律師
被上訴人    乙○○
上列當事人間交還土地事件，上訴人對於民國94年3月29日，本
院簡易庭92年度嘉簡字第801號第一審判決提起上訴，本院於95
年11月20日經言詞辯論終結，本院判決如下：
    主      文
上訴駁回。
第二審訴訟費用由上訴人負擔。
    事      實
甲、上訴人方面：
一、聲明：
（一）原判決廢棄。
（二）被上訴人應將嘉義市○○段162之4地號，如嘉義市地政事
      務所93年1月14日複丈成果圖所示B部分，面積252.16平方
      公尺返還予上訴人
（三）第一審及第二審訴訟費用由被上訴人負擔。
二、陳述：除與原審判決書所載者相同茲予引用外，補稱：
（一）原審認定兩造買賣嘉義市○○段1051號公有地之約定違反
      公序良俗無效，惟經兩造於民國80年12月23日買賣契約書
      前段約定契約文字觀之，兩造約定買賣標的為嘉義市○○
      段281之2號私有地中，原由承買人耕作之1分8厘地，並非
      買賣公地之約定，兩造訂約時的嘉義市○○○段281之2號
      地重測後變成嘉義市○○段161、162、162之1、162之2、
      162之3、162之4、及162之5等七筆土地，並沒有包含嘉義
      市○○段1051號公地。
（二）兩造於80年12月23日訂定系爭買賣契約，係延續63年7月8
      日上訴人與被上訴人之兄黃義雄簽訂之買賣契約。而63年
      7月8日之買賣契約則係延續47年兩造先輩之買賣及交換土
      地，兩造先輩於47年係被上訴人之先父黃紅先向上訴人之
      父張萬來買受嘉義市○○○段240之1號土地，再以該240
      之1號地與上訴人之父張萬來所有之柴頭港段281之2號地
      交換，被上訴人之父黃紅以其所有1分5厘4毛之240之1號
      地，及其所佔耕，地號為嘉義市○○段1051號公有廢路地
      中之2厘6毛（合計1分8厘）。被上訴人之父黃紅對此無所
      有權，而上訴人之父張萬來與其交換之1分8厘地則均有所
      有權，如果將來該廢路地被收回將使上訴人喪失2厘6毛地
      對上訴人不公平，因此在63年7月8日買賣契約及其後延續
      之買賣契約始有後段所謂將來該廢路地被政府回收者，承
      買人對於該2厘6毛地應以當時之市價向出賣人承買，如不
      承買時，該1分8厘地應扣除廢路用地2厘6毛，探求當事人
      真意，嘉義市○○段1051號政府廢路地被收回，僅係被上
      訴人應向上訴人承買281之2號私有地之停止條件而已，並
      非兩造約定買賣嘉義市○○段1051號公有地。
（三）嘉義市○○段1051號公有地已經被嘉義市政府收回，上訴
      人已經按買賣契約約定，交付並登記嘉義市○○○段162
      之2、162之3、162之4、162之5等面積共1分8厘之土地予
      被上訴人及其指定之人，而被上訴人拒絕履行契約，系爭
      買賣契約所定上訴人得扣除2厘6毛地之條件已經成就。只
      有被上訴人是因為契約是兩造所簽名，沒有第三人簽名，
      上訴人是根據契約關係請求，非依據繼承。由於被上訴人
      與上訴人在80年訂定該契約，上訴人主張按80年訂定的契
      約履行，否認被上訴人所言是兩造一起出資向法院拍得，
      事實上上訴人63年4月向法院拍得後，在同年7月才與黃義
      雄訂約賣給他，所以不可能是用合資拍賣。
（四）兩造簽訂80年12月23日買賣契約書，源由來自嘉義市○○
      ○段281之2號，在36年10月14日土地總登記時登記為趙石
      君所有，由上訴人之父張萬來佃耕。同段204之1號地在46
      年以前亦以張萬來之名義承佃，實際由被上訴人之父黃紅
      耕作，黃紅當時另佔耕何庄段1051號公有地之2厘6毛，兩
      筆土地加起來為1分8厘。於46年張萬來與黃紅約定依實際
      耕作面積，將佔耕之土地互換。然兩地租佃登記之承租人
      仍均為張萬來，張萬來隨即於46年6月20日向240之1號地
      主購買該地，取得所有權。63年4月間，281之2號地經嘉
      義地方法院拍賣，張萬來以佃農身分優先承買，並於63
      年5月20日完成登記而取得所有權，兩地均為張萬來所有
      ，黃紅仍繼續耕作281之2號地之1分8厘而無所有權，黃紅
      始於63年7月8日，依換地前204之1號地1分5厘4毛計算之
      價金，由被上訴人之兄黃義雄與上訴人簽訂買賣契約書，
      向上訴人購買281之2地中之1分5厘4毛，並仍繼續維持換
      地耕作，並非被上訴人之父直接向法院購買。當時受限法
      令，無法由281之2地分割而登記移轉所有權，80年12月間
      ，被上訴人恐63年7月8日簽訂的買賣契約罹於時效，上訴
      人會拒絕履行，由被上訴人自行擬定買賣契約書，邀請趙
      榮三見證與上訴人簽訂買賣契約。按此契約後於農業發展
      條例修正，得分割移轉所有權登記後，於92年5月間請求
      上訴人移轉281之2中由其佔耕之1分8厘地之土地所有權，
      上訴人因此從281之2號地中割出162之2、162之3、162 之
      4、162之5等四筆土地，於92年7月2日完成所有權移轉登
      記。廢路地被政府回收，這部分當然由被告吸收風險，契
      約所載2萬6千960元是被上訴人購買1分5厘4的代價（欠2
      厘6毛）。
（五）契約書前段記載「出賣人同意就承買人耕作之部分面積1
      分8厘出賣與承買人，其買賣價格為新台幣二萬六千九百
      六十元，經出賣人親自悉數收訖無錯」。未詳載買賣面積
      固為1分8厘，但所給付之價金僅為依黃紅換地前耕作240-
      1號地之面積1499平方公尺（即1分5厘4毛）計算之價金，
      其餘之2厘6毛係暫以黃紅換地前佔耕之何庄段1051號廢路
      地中之2厘6毛抵充，並未付足全部1分8厘地之價金，固極
      易使人誤認買賣1分8厘地之價金已全部付足。惟若買賣1
      分8厘地之價金已全部付足，買賣契約何必於後段約定「
      又買賣土地1分8厘地包括2厘6毛之廢路用地在內，將來廢
      路用地被政府收回者，承買人對於2厘6毛地應以承買當時
      之市價向出賣人承買，如不承買者，該1分8厘地應扣除廢
      路用地2厘6毛，屬實無錯」？故雖契約書寫人異於常人之
      文筆表達方式，而以後段有關政府廢路地被收回時應如何
      處理之約定，補充前段記載之簡略不全，但仍得因後段之
      記載而窺「雖約定買賣281-2號地中之1分8厘地，但所給
      付者僅1分5厘4毛地之價金，其餘2厘6毛之價金暫以何庄
      段1051號公有廢路地抵充，俟將來廢路地被政府收回時，
      該2厘6毛地始依承買當時 (實際給付價金時)之市價給付
      價金，否則等於不買該暫以廢路地抵充之2厘6毛地，故該
      1分8厘地應扣除廢路用地2厘6毛」之契約全貌。是以，被
      上訴人主張主張80年訂立之買賣契約書後段記載將來該廢
      路地被政府回收者，承買人對於該2厘6毛地應以當時之市
      價向出賣人承買，如不承買該1分8厘地應扣除廢路用地2
      厘6毛係屬錯誤。按民事訴訟法第277規定，應由被上訴人
      負舉證責任，若黃義雄有給付購買1分8厘地之價金，為何
      還要規定該段文字，因此該段文字足以證明黃義雄並未給
      付該價金，且被上訴人亦對80年訂定的契約書真正無爭執
      。倘主張意思表示錯誤，按民法90條規定，撤銷權早已經
      消滅，原審認為契約有效，倘原審就算認為該契約無效，
      被上訴人須按不當得利將上訴人移轉之162之2、162之3、
      162之4、162之5四筆土地返還之。
（六）買賣標的281-2號地全部9004平方公尺中，並無「廢路用
      地」；且281-2號地全部均為私有 (該地原為趙蔡秋月所
      有，前身契約訂約時則為張萬來因承受而所有)，從未公
      有，則契約後段所謂之「廢路用地」顯非指281-2號地至
      明。是以，系爭買賣契約後段所謂之「廢路用地」既非指
      281-2號地，綜觀前述兩造訂約背景，與契約相關之「廢
      路用地」僅何庄段1051號公有廢路地而已，且該何庄段
      1051號公有地確於92年間被嘉義市政府收回（撥用）闢為
      劉厝五號路，足見契約後段「廢路用地」係指何庄段1051
      號公有廢路地。如果被上訴人否認，應請被上訴人指出哪
      塊才是廢路地。
（七）上訴人請求權之基礎為兩造80年12月23日所定之買賣契約
      ，即契約請求權，上訴人請求之對象為被上訴人乙○○。
      按上訴人係依系爭買賣契約為請求，而系爭買賣契約係由
      被上訴人一人單獨與上訴人簽定，與被上訴人之兄弟無關
      。因此，被上訴人抗辯應以其兄弟四人為共同被告提起必
      要共同訴訟，顯無理由及依據，其訴訟標的為系爭買賣契
      約所約定「應扣除2厘6毛」之請求權。
（八）上訴人已於92年7月2日，按照契約將1分8厘地登記予被上
      訴人及其所指定之人-黃義雄：頭港段162-2號，面積429.
      76平方公尺；黃榮枝：同段162-3號，面積429.76平方公
      尺；乙○○：同段162-4號，面積429.76平方公尺；呂火
      旺：同段162-5號，面積456.60平方公尺，合計面積1745.
      88平方公尺，即1分8厘。契約後段約定之廢路用地嘉義市
      ○○段1051號地-嘉義市政府業於92年7月間因闢建劉厝五
      號道路而收回。上訴人委發律師函催告被上訴人於92年9
      月底前依約承買，惟被上訴人拒絕，契約後段約定「該1
      分8厘地應扣除廢路用地2厘6毛」之請求權已成就，因此
      請求自上訴人移轉登記予被上訴人之281-2號土地中分割
      出2厘6毛 (即252.16平方公尺)，返還登記予上訴人。
三、證據：提出買賣契約書影本、嘉義市政府函各二份、土地共
    有協議書、影本嘉義市○○○段281-2號土地登記簿謄本、
    嘉義市○○○段240-1號土地登記簿謄本、戶籍謄本、光復
    後除戶籍簿冊記事資料專用頁等影本各一份為證，其餘援用
    原審之立證方法。
乙、被上訴人方面：
一、聲明：駁回上訴，上訴費用由上訴人負擔。
二、陳述：除與原審判決書所載者相同茲予引用外，補稱：
（一）嘉義市○○○段281之2號地號土地，係被上訴人父親黃紅
      於63年4月9日，借用上訴人父親張萬來名義向法院購買，
      信託在上訴人之父張萬來名下，何來買賣之有？既然是被
      上訴人所承買土地，何須再訂立契約。按民法第87條規定
      屬通謀虛偽意思表示無效，原審誤認為買賣標的物，有判
      決理由與事實矛盾之違誤。既然被上訴人父親買下281之2
      號土地，則關於土地互易時之約定，若政府收回1051號土
      地時之補償條件即因本買賣契約完成而不復存在。又當時
      約定64年要將該土地還給被上訴人之父，但上訴人並未歸
      還土地，被上訴人與上訴人並沒有任何買賣存在，該買賣
      契約是63年訂定的，63年4月9日被上訴人向法院拍賣買得
      281之2號。後來與上訴人談才又簽80年的契約書，80年的
      契約書是承繼63年契約書補寫80年的日期，再重新簽名。
      80年的契約書已經交付價金，該遺產為四兄弟共同繼承，
      為何只有告被上訴人？80年的契約書因為不甚瞭解才會簽
      名。
（二）嘉義市○○段1051號之公有土地，縱然有買賣契約，按民
      法第246第1項前段規定，契約自始確定不生效力，該公有
      地屬不融通物，違反民法第72條公序良俗為無效契約。兩
      造父親皆為承租土地佃農，按耕地三七五減租條例第15條
      規定『更第出賣或出典時，承租人有優先承受之權... 』
      。而兩造均有優先承買權，何來87年12月23日訂定買賣契
      約係延續63年7月8日，而63年7月8日又係延續47年之兩造
      先輩之買賣及交換契約。按最高法院44年度台上字第1370
      號判例所示僅有優先承買權之存在，並無所有權之存在，
      何來買賣之有？
（三）63年簽訂的買賣契約書已經給付購買「1分8厘地」的價金
      ，買賣契約書後段記載將來該廢路地被政府回收者，承買
      人對於該2厘6毛地應以當時之市價向出賣人承買，如不承
      買該1分8厘地應扣除廢路用地2厘6毛係屬錯誤。由於上訴
      人父親張萬來贈與該地予上訴人及張錦煌，而本係被上訴
      人父親在63年時向法院所購買，所以被上訴人才在80年時
      與上訴人再簽一次契約。兩造在80年12月23日訂定的買賣
      契約內容並無包括同段240之1號土地在內，上訴人將240
      之1號土地與281之2號土地混為一談，該契約書中已載明
      281之2號面積1分8厘土地，其買賣價格為新台幣（下同）
      兩萬六千九百六十元整，經出賣人親自悉數收迄無錯。因
      系爭買賣契約係代書誤將土地互易時之約定條件誤植於系
      爭契約，因此縱然有政府回收廢路用地之情事發生，被上
      訴人亦無須再向上訴人購買或扣除2厘6毛地之廢路用地之
      義務。且柴頭港段281之2號土地，迄今並未有廢路用地被
      政府回收情事發生，故上訴人按80年12月23日簽訂之系爭
      買賣契約書約定請求無理由。
（四）上訴人應舉證廢路地是哪塊土地，合約書中沒有寫那塊地
      ，廢路地應該是指281之1（被上訴人原審陳述是281之2號
      都包括在內）。281之2這塊地是由被上訴人等四兄弟所繼
      承，因為當初63年4月9日向法院買時登記在被上訴人父親
      名下，由於土地是張萬來有三七五減租可以登記，被上訴
      人父親沒有租約無法登記，這塊地是被上訴人及其他三個
      兄弟共同繼承父親之土地而來。合約書第一次是黃義雄去
      定的，由於被上訴人父親不識字，後來因為被上訴人看到
      報紙民間契約書有15年時效失效的問題，所以被上訴人才
      在八十年時再重新訂立契約，因為是被上訴人提議才用被
      上訴人名義訂約，事實上與上訴人並無買賣關係，黃義雄
      也沒有買賣關係。
三、證據：援用原審之立證方法。
    理      由
一、本件上訴人於原審起訴主張：
（一）重測前嘉義市○○○段二四０之一地號土地，其後分割成
      二四０之一、二四０之二、二四０之三、二四０之五等四
      筆土地。重測後，二四０之一號變更為頭港段一三二號，
      二四０之二號變更為何庄段一０五二號，二四０之三號變
      更為頭港段一二四號，二四０之五號變更為頭港段一三三
      號（如附表一所示，下稱甲地），原地主為訴外人趙石君
      ，本均由被上訴人之父黃紅佃耕，後於四十七年六月二十
      日由上訴人之父張萬來向訴外人趙石君買受。
（二）另重測前嘉義柴頭港段二八一之二地號土地，重測後即為
      嘉義市○○段一六二號。其後，該地號土地分割成頭港段
      一六二、一六二之一及一六二之二等三號土地，嗣一六二
      之二號土地移轉合併於同段一六一號土地內。其後，頭港
      段一六二之一號土地再分割成一六二之一、一六二之二、
      一六二之三、一六二之四及一六二之五等五筆土地。換言
      之，重測前嘉義市○○○段二八一之二號土地，重測後變
      成頭港段一六一、一六二、一六二之一、一六二之二、一
      六二之三、一六二之四及一六二之五等七筆土地（如附表
      二所示，其中一六二之二、一六二之三、一六二之四、一
      六二之五總計四筆土地下稱乙地），該七筆土地原由上訴
      人之父張萬來佃耕，後於六十三年四月間，由上訴人買受
      。
（三）於四十六年間，被上訴人之父黃紅占耕甲地一分五厘四毛
      ，另占耕與甲地相鄰之何庄段一０五一號政府廢路用地二
      厘六毛，實際占耕約一分八厘，與上訴人之父張萬來占耕
      之乙地面積相當，被上訴人之父黃紅與上訴人之父張萬來
      約定，將上開二人占耕之土地互換，成為黃紅占耕乙地，
      上訴人之父張萬來則占耕甲地，因此二人互換之土地面積
      為一分八厘。而上訴人之父張萬來與被上訴人之父黃紅完
      成換地後，上訴人之父張萬來即於四十六年六月二十日向
      甲地地主購買該地，並於同年七月十六日完成登記。
（四）於六十三年四月間，換耕後由被上訴人之父黃紅占耕之乙
      地經法院拍賣，因租佃契約未更動，遂由上訴人之父張萬
      來以該地佃農之身分行使優先購買權，故甲地與乙地均為
      上訴人之父張萬來所有，被上訴人之父黃紅即無土地可耕
      作，故於六十三年七月八日，以被上訴人之兄黃義雄之名
      義，與上訴人簽定買賣契約，雙方約定就換地前被上訴人
      之父黃紅所占耕之甲地一分五厘四毛計算價金。是交換土
      地面積雖均為一分八厘地，但上訴人方面之一分八厘為實
      有，被上訴人方面僅一分五厘四毛地為實有，其餘二厘六
      毛地為政府之廢路用地，為虛有，將來如該廢路用地被政
      府收回者，上訴人之權利將不足二厘六毛，因此買賣契約
      書後段始約定「又買賣土地一分八厘包括二厘六毛之廢路
      用地在內，將來該廢路地被政府收回者，承買人對於二厘
      六毛土地，應以承賣當時之市價，向出賣人承買，如不承
      買者，該一分八厘地應扣除廢路地二厘六毛」。又因乙地
      為農地，受移轉之限制，雖其中被上訴人方面實有一分五
      厘四毛之土地，但均登記為上訴人所有，故被上訴人於八
      十年十二月二十三日再與上訴人簽定相同內容之契約，由
      被上訴人承擔其兄黃義雄於六十三年七月八日契約所定之
      權利義務。然於八十九年間該廢路用地被嘉義市政府收回
      ，上訴人乃於九十二年九月委請律師催告被上訴人限期於
      九十二年九月底前，以承買當時之市價向上訴人承買，逾
      期請求扣除該廢路用地二厘六毛，將土地返還上訴人，然
      被上訴人均置之不理，為此，爰依買賣契約之法律關係，
      請求聲明：被上訴人應將嘉義市○○段一六二之四地號土
      地，如附圖所示編號Ｂ部分面積二五二點一六平方公尺返
      還上訴人。
二、被上訴人方面：
（一）按被上訴人父親於四十七年九月間，以所有坐落於嘉義市
      ○○○段二四０之一地號之土地，與上訴人所有同地段二
      八一之二地號土地互易，原二四０之一地號土地比同地段
      二八一之二地號土地短少約二厘六毛（即二五二點一六平
      方公尺），惟四十七年間，被上訴人在耕作二四０之一地
      號土地時，同時占有嘉義市市有土地使用，亦即嘉義市○
      ○段一０五一地號使用，該土地面積為二厘六毛，加上原
      同地段二四０之一地號土地面積一分五厘四毛，合計一分
      八厘，其面積即與同地段二八一之二地號相當，是兩造先
      輩即就互易之事達成協議。然為求公平，被上訴人先輩於
      互易時同意，在上訴人耕作期間，若上開互易土地內中所
      占有使用之市有土地（即廢路用地）遭政府收回，則被上
      訴人方面應予補償，即如上訴人所稱以互易時即之市價補
      償，或返還相同面積之土地。
（二）六十三年間系爭二八一之二地號土地登記為上訴人所有時
      ，被上訴人父親與上訴人父親另再協議，由被上訴人父親
      以二萬六千九百六十元購買系爭二八一之二地號土地，並
      應於第二年移轉所有權登記予被上訴人之父親或指定人名
      下，是有關土地互易時之約定，若市政府收回一０五一地
      號土地時之補償條件，即因本件買賣契約完成而不復存在
      。承上，被上訴人應於六十四年履行土地所有權移轉登記
      之事卻一直藉詞推託，不願辦理，一直拖到九十二年六月
      始允依六十三年之約定辦理過戶。八十年間，由於之前兩
      造先輩所訂之土地買賣契約均滅失，故於當年十二月二十
      三日，在證人趙榮三先生之見證下，由被上訴人與上訴人
      依前約定立書面，確認六十三年議定並完成交易之土地買
      賣關係；惟撰寫契約書人誤以為本件買賣係承先前土地互
      易之緒，故誤將土地之互易時雙方約定之條件植於契約書
      內，被上訴人亦因一時不查，未予糾正，致上訴人持此以
      不具意義之文字興訟，殊有違誠信。
（三）本件若以兩造原先之土地互易約定，因上訴人之一方被市
      政府收回其耕作之土地，致面積與被上訴人之一方所取得
      之土  地面積短少，則被上訴人應予補償始合公平，始當
      無疑義。但查互易契約所約定之事，已因雙方在六十三年
      間以土地買賣之方式取代，上訴人之一方亦收取土地出售
      之價金，並表明所售土地數量（面積），是被上訴人之方
      即不負履行先前土地互易時之條件之義務。並答辯：上訴
      人之訴駁回。
三、經查兩造不爭執之事項為:
（一）重測前嘉義市○○○段二四０之一地號土地，其後分割成
      二四０之一、二四０之二、二四０之三、二四０之五等四
      筆土地。重測後，二四０之一號變更為頭港段一三二號，
      二四０之二號變更為何庄段一０五二號，二四０之三號變
      更為頭港段一二四號，二四０之五號變更為頭港段一三三
      號（如附表一所示，下稱甲地），原地主為訴外人趙石君
      ，本均由被上訴人之父黃紅佃耕，後於四十七年六月二十
      日由上訴人之父張萬來向訴外人趙石君買受。另重測前嘉
      義柴頭港段二八一之二地號土地，重測後即為嘉義市○○
      段一六二號。其後，該地號土地分割成頭港段一六二、一
      六二之一及一六二之二等三號土地，嗣一六二之二號土地
      移轉合併於同段一六一號土地內。其後，頭港段一六二之
      一號土地再分割成一六二之一、一六二之二、一六二之三
      、一六二之四及一六二之五等五筆土地。換言之，重測前
      嘉義市○○○段二八一之二號土地，重測後變成頭港段一
      六一、一六二、一六二之一、一六二之二、一六二之三、
      一六二之四及一六二之五等七筆土地（如附表二所示，其
      中一六二之二、一六二之三、一六二之四、一六二之五總
      計四筆土地下稱乙地），該七筆土地原由上訴人之父張萬
      來佃耕。有土地登記簿謄本七份在卷可參，堪信為真實。
（二）43年以前，上訴人之父張萬來佃耕嘉義市○○○段281之2
      號，被上訴人之父黃紅佃耕嘉義市○○○段240之1號。嗣
      於43年被上訴人之父黃紅以嘉義市○○○段240之1號土地
      ，及同時佔耕地號為嘉義市○○段1051號公有地之2厘6毛
      ，合計1分8厘，與上訴人之父張萬來所有之柴頭港段281
      之2號地互易耕作之事實
（三）嘉義市○○段1051號公有地（即2厘6毛），已於90年8月
      7日，經嘉義市政府撥用為嘉義市○○○號道路，此有嘉
      義市政府95年10月18日府工土字第0950090584號函在卷可
      證。
（四）被上訴人之父親黃紅於87年3月15日死亡，被上訴人、黃
      義雄、黃榮枝及呂火旺等四人，均係黃紅之子，此有戶籍
      謄本五份在卷足證。
（五）兩造爭執之一分八厘地，係坐落在重測後頭港段162之2、
      3、4、5地號土地內。上訴人於92年7月2日，依買賣契約
      將一分八厘地，將嘉義市○○段162之2登記予黃義雄，
      162之3登記予黃榮枝、162之4登記予被上訴人、162之5登
      記予呂火旺，此有土地登記謄本四份在卷可參。
（六）63年7月8日契約書及80年12月23日買賣契約書均係真正。
      80年12月23日買賣契約書係承繼63年7月8日契約書而來，
四、本件之爭點為，嘉義市○○○段281之2號地號係何人所買?
    63年7月8日買賣契約之當事人為何? 買賣契約之標的、金額
    為何? 本件上訴人僅訴請被上訴人交還土地，當事人是否適
    格? 兩造各執一詞。本院經查：
（一）解釋契約，固須探求當事人立約時之真意，不能拘泥於契
      約之文字，但契約文字業已表示當事人真意，無須別事探
      求者，即不得反捨文字而更為曲解。（最高法院十七年上
      字第一一一八號判例可資參照。）
（二）綜觀63年7月8日之買賣契約書上載明，出賣人：甲○○，
      代理人張萬來。承買人：黃義雄。內容「出賣人之父即代
      理人於民國六十三年四月九日向臺灣嘉義地方法院拍賣標
      買出租人趙蔡秋月所有嘉義市柴頭港貳八壹號之貳、田，
      ０．九○○四公頃土地，原由承買人耕作【壹分八厘地】
      。唯並無訂立租約，故以出賣人名義標買，今出賣人同意
      就承買人耕作之部分面積【壹分八厘】出賣與承買人，其
      買賣價金為【新台幣貳萬陸仟玖佰陸拾元正】，經出賣人
      親自悉數收訖無錯，於尚未完成所有權移轉登記前，承買
      人仍應負擔其【承買面積壹分八厘地】之一切稅捐，將來
      可辦理分割登記或持分移轉登記時，出賣人應無條件協同
      印章，不得難或推諉．．．又買賣土地壹分8厘地包括2厘
      6 毛地之廢路用地在內，將來廢路用地被政府收回者，承
      買人對於2厘6毛地應以承買當時之市價向出賣人承買，如
      不承買者，該1分8厘地應扣除廢路用地2厘6毛，屬實無錯
      」。再觀80年12月23日之買賣契約書上載明，出賣人：甲
      ○○，承買人：乙○○，見證人：趙榮三，內容「出賣人
      之父即代理人於民國六十三年四月九日向臺灣嘉義地方法
      院拍賣標買出租人趙蔡秋月所有嘉義市柴頭港貳八壹號之
      貳、田，０．九○○四公頃土地，原由承買人耕作【壹分
      八厘地】。唯並無訂立租約，故以出賣人名義標買，今出
      賣人同意就承買人耕作之部分面積【壹分八厘】出賣與承
      買人，其買賣價金為【新台幣貳萬陸仟玖佰陸拾元正】，
      經出賣人親自悉數收訖無錯，於尚未完成所有權移轉登記
      前，承買人仍應負擔其【承買面積壹分八厘地】之一切稅
      捐，將來可辦理分割登記或持分移轉登記時，出賣人應無
      條件協同印章，不得難或推諉．．．又買賣土地壹分8厘
      地包括2厘6毛地之廢路用地在內，將來廢路用地被政府收
      回者，承買人對於2厘6毛地應以承買當時之市價向出賣人
      承買，如不承買者，該1分8厘地應扣除廢路用地2厘6毛，
      屬實無錯」，此有買賣契約書二份在卷可參。足證嘉義市
      ○○○段281之2號地號土地，係上訴人之父親張萬來，於
      63年4月9日，向本院拍定，嗣張萬來出賣該土地之一分八
      厘地，價金為新台幣貳萬陸仟玖佰陸拾元之事實無誤。被
      上訴人主張，嘉義市○○○段281之2號地號係被上訴人父
      親於63年4月9日借用上訴人父親張萬來名義向法院購買，
      信託在上訴人之父張萬來名下，何來買賣之有云云，上訴
      人主張契約所載26,960元是被上訴人購買1分5厘4的代價
      云云，均無足取。
（三）上訴人先自承: 「（為何有六十三年七月八日買賣協議書
      ？）兩筆土地都登記在上訴人張萬來名下，但實際上黃紅
      他們有耕作，但沒有權利，所以他才跟甲○○代理人訂立
      購買281之2號土地。」、「（實際上黃紅有出資購買土地
      ？）向法院承買是張萬來，嗣後黃紅在向我們買土地，買
      的是281之2面積一分五厘四毛。」、「（六十三年的契約
      為何是黃義雄承買？）當初用被上訴人大哥名義向甲○○
      購買，雖然是黃義雄名義，但是黃紅出面訂約。」、「（
      六十三年契約當事人是何人？）黃義雄跟甲○○。」、「
      （八十年契約當事人是何人？）甲○○跟被上訴人。」（
      見本院95年4月14日言詞辯論筆錄）。上訴人又自承: 「
      （六十三年向法院拍賣到底登記何人名義？）登記張萬來
      。」、「（提示六十三年七月八日買賣契約書，有何意見
      ？）登記所有人是張萬來，但他同意要贈予給上訴人。」
      、「（為何六十九年七月八日承買人是黃義雄？）實際上
      黃紅買的。但他用黃義雄名義來買。」、「（八十年十二
      月二十三日買賣契約書承買人變成乙○○？）延續六十三
      年那份買賣契約書，後來因為兩造訂約同意。」、「（八
      十年買賣契約時有無再交錢？）沒有。」、「（二八一之
      二這塊地土到底有無賣給黃紅他們？）有賣。但賣一分五
      厘四毛，事實上他願意買的地是一分八厘的地，但他付的
      款是一分四厘的錢，後來他用土地來交換，才有後面這段
      約定。」、「（你說有賣，是何時所賣？）民國六十三年
      七月八日。」、「（六十三年七月八日張萬來是否已經將
      土地贈予給上訴人？）當時登記張萬來。」、「（六十三
      年之前有無最原始的壹份買賣契約是張萬來與黃紅所訂立
      的？）沒有。他們有講但沒有訂立買賣契約書。」（見本
      院95年10月16日言詞辯論筆錄）。益證，63年7月8日實際
      上之買賣契約之當事人為上訴人之父親【張萬來】及被上
      訴人之父親【黃紅】，63年及80年之買賣契約當事人，均
      非兩造之事實無誤。又黃紅向張萬來買賣土地之標的坐落
      在嘉義市柴頭港貳八壹號之貳內之一分八厘地，價金為二
      萬六千九百六十元，已如前述。綜觀80年12月23日雖另定
      買賣契約書，然其【契約之內容完全相同】，雖80年12月
      23日之買賣契約出賣人載為上訴人，承買人載為被上訴人
      ，然兩造於80年12月23日，就嘉義市柴頭港貳八壹號之貳
      內之一分八厘地，並無買賣行為無誤。上訴人主張，請求
      權之基礎為兩造80年12月23日所定之買賣契約，即契約請
      求權，上訴人請求之對象為被上訴人乙○○云云，顯非真
      實。
（四）又嘉義市○○段1051號公有地（即2厘6毛，即本件買賣契
      約書中後段約定之廢路用地）已於90年8月7日，經嘉義市
      政府撥用為嘉義市○○○號道路，此有嘉義市政府95年10
      月18日府工土字第0950090584號函在卷可證。而上訴人亦
      於92年7月2日，將黃紅向張萬來於63年間買受之1分8厘地
      ，分別登記予黃紅之繼承人被上訴人、黃義雄、黃榮枝及
      呂火旺，已如上述，並有土地登記謄本四份在卷可證。衡
      之社會常情，設若63年間被上訴人之父親黃紅向上訴人之
      父親張萬來購買嘉義市柴頭港貳八壹號之貳內之土地面積
      僅一分五厘六毛地，何以上訴人在兩造約定之廢路用地被
      收回後2年餘，仍願意將一分八厘地，分別登記予黃紅之
      繼承人即被上訴人、黃義雄、黃榮枝及呂火旺四人? 上訴
      人何以未在移轉登記前要求黃紅之繼承人以市價購買? 益
      證黃紅於63年間向張萬來購買土地面積確實為一分八厘地
      無誤。
（五）再63年與80年之買賣契約書後段雖均載明「又買賣土地壹
      分8厘地包括2厘6毛地之廢路用地在內，將來廢路用地被
      政府收回者，承買人對於2厘6毛地應以承買當時之市價向
      出賣人承買，如不承買者，該1分8厘地應扣除廢路用地2
      厘6毛，屬實無錯」。然所謂「如不承買者，該1分8厘地
      應扣除廢路用地2厘6毛」，究竟應如何扣除? 應自何土地
      扣除? 上訴人均未舉證證明，上訴人空言被上訴人應將嘉
      義市○○段162之4地號，如嘉義市地政事務所93年1月14
      日複丈成果圖所示B部分，面積252.16平方公尺返還予上
      訴人云云，委無足採。
（六）按繼承人有數人時，在分割遺產前，各繼承人對於遺產全
      部為公同共有，為民法第一千一百五十一條所明定。而各
      公同共有人之權利，及於公同共有物之全部，並無所謂應
      有部分之存在，又公同共有物之處分及其他權利之行使，
      除公同關係所由規定之法律或契約另有規定外，應得公同
      共有人全體之同意，同法第八百二十七條第二項、第八百
      二十八條第二項分別定有明文，且上述規定，依同法第八
      百三十一條規定，於公同共有債權準用之。故遺產未分割
      前，為全體繼承人公同共有，非經全體繼承人同意，繼承
      人之一不得任意處分。而民法第八百二十八條第二項所規
      定之處分，包括事實上處分及法律上處分，拆除屬於事實
      上之處分行為，非經全體公同共有人之同意，不得為之。
      故訴請拆除尚未經分割之遺產，自應以全體繼承人為被告
      ，其被告當事人方屬適格，不得僅以現占有人為被告（最
      高法院七十一年度台上字第三四五七號、七十七年度台上
      字第六六號、八十四年度台上字第一００二號判決參照）
      ；又公同共有關係對於共同共有人全體為必須合一確定，
      故除依法律或契約另有規定得由公同共有人中之一人代表
      全體，或有管理權者外，應由全體起訴或應訴（參閱孫森
      焱著，民法債編總論，第六八四頁，七十九年十月修訂九
      版），是因公同共有關係所負之債務涉訟，其訴訟標的對
      於各公同共有人間均須合一確定，屬於固有必要共同訴訟
      ，亦應以全體公同共有人為被告，其被告當事人適格始無
      欠缺。退萬步，縱使上訴人主張黃紅與張萬來就系爭土地
      之買賣標的面積為一分五厘四毛之事實為真，然63年間黃
      紅與張萬來買賣契約之附屬約定，黃紅於87年3月15日死
      亡時，亦應由黃紅之所有繼承人共同承擔。換言之，黃紅
      所購買之嘉義市○○○段281之2號地號土地，縱使負有返
      還土地之義務，亦屬因公同共有關係所生之債務，是上訴
      人未以全體公同共有人為被告，而僅訴請被上訴人交還地
      地，揆諸前揭規定及說明，被上訴人當事人適格亦顯有欠
      缺。
五、綜上所述，系爭一分八厘地係被上訴人之父黃紅向上訴人之
    父張萬來所購買，且依照契約之內容，兩造之父親就嘉義市
    柴頭港貳八壹號之貳地號土地，購買之面積為一分八厘地無
    誤。退萬步，縱使上訴人主張黃紅與張萬來就系爭土地之買
    賣標的面積為一分五厘四毛之事實為真，然63年間黃紅與張
    萬來買賣契約之附屬約定，黃紅於87年3月15日死亡時，亦
    應由黃紅之所有繼承人共同承擔。上訴人僅以被上訴人為被
    告，訴請被上訴人交還土地，當事人適格亦顯有欠缺。原審
    雖以兩造所訂定之買賣契約關於公有土地部分之相關內容，
    均屬無效，駁回原告之請求，與本院判決理由雖不同，然判
    決結果，並無不合。上訴意旨指摘原判決不當，求予廢棄改
    判，為無理由，應予駁回。
六、本件判決基礎已臻明確，兩造其餘之攻擊防禦方法及訴訟資
    料經本院斟酌後，核與判決不生影響，無一一論述之必要，
    併予敘明。
七、據上論結，本件上訴為無理由，依民事訴訟法第436條之1第
    3項、第449條第1項、第78條，判決如主文。
中    華    民    國    95    年    11    月    30    日
                  家事法庭審判長法  官  柯月美
                                法  官  陳正昇
                                法  官  康存真
以上正本係照原本作成。
本判決不得上訴。
中    華    民    國    95    年    11    月    30    日
                                書記官  黃郁萍
  附表一：
┌──────────────────┬───────────────┐
│  重測前地號                        │   重測後地號                 │
├────────┬─────────┼───────────────┤
│                │柴頭港二四０之一  │頭港段一三二號                │
│                ├─────────┼───────────────┤
│柴頭港段二四０之│柴頭港二四０之二  │何庄段一０五二號（為嘉義市政府│
│                │                  │徵收），即廢路用地            │
│一，嗣分割成右列├─────────┼───────────────┤
│四筆            │柴頭港二四０之三  │頭港段一二四號                │
│                ├─────────┼───────────────┤
│                │柴頭港二四０之五  │頭港段一三三號                │
└────────┴─────────┴───────────────┘
  附表二：
  ┌────────┬───────┬────────────────┐
  │  重測前地號    │  重測後地號  │分割或合併                      │
  ├────────┼───────┼───────┬────────┤
  │柴頭港段二八一之│頭港段一六二號│頭港段一六二號│                │
  │二號            │              ├───────┼────────┤
  │                │              │頭港段一六二之│分割成頭港段一六│
  │                │              │一號          │二之一、一六二之│
  │                │              │              │二、一六二之三、│
  │                │              │              │一六二之四、一六│
  │                │              │              │二之五等五筆土地│
  │                │              │              │                │
  │                │              ├───────┼────────┤
  │                │              │頭港段一六二之│合併於頭港段一六│
  │                │              │二號          │一地號          │
  └────────┴───────┴───────┴────────┘


司法院資訊處製作；財團法人民間司法改革基金會備份。
